【裁判字號】    94,訴,206
【裁判日期】    950627
【裁判案由】    侵權行為損害賠償
【裁判全文】
臺灣苗栗地方法院民事判決               94年度訴字第206號
原      告  丁○○
訴訟代理人  王勝和律師
被      告  乙○○
            丙○○○保險股份有限公司
上  一  人  戊○○
法定代理人
訴訟代理人  甲○○
上列當事人間請求侵權行為損害賠償等事件，本院於民國95年6
月13日言詞辯論終結，判決如下：
    主  文
確認被告丙○○○保險股份有限公司對原告就附表所示之保險契
約質借債權新臺幣伍拾萬元不存在。
被告乙○○應給付原告新臺幣壹佰貳拾萬元，及自民國九十四年
七月十四日起至清償日止，按週年利率百分之五計算之利息。
原告其餘之訴駁回。
訴訟費用由被告丙○○○保險股份有限公司負擔十七分之五，由
被告乙○○負擔十七分之十二。
本判決第二項於原告以新臺幣肆拾萬元為被告乙○○供擔保後，
得假執行。
原告其餘假執行之聲請駁回。
    事實及理由
一、按確認法律關係之訴，非原告有即受確認判決之法律上利益
    者，不得提起之，民事訴訟法第247 條第1 項前段定有明文
    。又所謂即受確認判決之法律上利益，係指法律關係之存否
    不明確，原告主觀上認其在法律上之地位有不安之狀態存在
    ，且此種不安之狀態，能以確認判決將之除去者而言，若縱
    經法院判決確認，亦不能除去其不安之狀態者，即難認有受
    確認判決之法律上利益（最高法院52年台上字第1240號判例
    參照）。本件原告與被告丙○○○保險股份有限公司（下稱
    國泰公司）就附表所示之保險契約（下稱系爭保險契約）之
    質借債權新臺幣（下同）500,000 元是否存在有所爭執，如
    不予釐清，原告日後有遭被告國泰公司訴請清償該筆借款之
    可能，可謂原告在法律上之地位有受侵害之危險，且此危險
    得以本確認判決除去，是原告據以提起本件訴訟，有即受確
    認判決之法律上利益，合先敘明。
二、原告之主張：
  (一)被告乙○○為受僱於被告國泰公司之收費員。被告乙○○利
    用每次收費之機會與原告聊天、談話，騙取原告之信賴。於
    民國93年5 月18日，被告乙○○利用幫原告辦理系爭保險契
    約繳費證明之機會，偷用系爭保險契約向被告國泰公司質借
    500,000 元，原告自始即無向被告國泰公司辦理借款之意思
    ，且未點收借款現金，故雙方並無借貸關係甚明。
  (二)縱認本件原告與被告國泰公司間有借貸關係存在，則被告乙
    ○○為被告國泰公司之受僱人，且係在上班服務客戶之時段
    內利用其職務上之機會詐騙原告簽名於保單借款借據及給付
    收據上，而向被告國泰公司辦理質借，此際執行職務之人應
    係被告乙○○，而非被告國泰公司所稱之櫃台承辦人員。又
    民法第92條第1 項但書規定「但詐欺係由第三人所為者，以
    相對人明知其事實或可得而知者為限，始得撤銷之」，學者
    均一致認為前開規定之「第三人」應作限縮解釋，意即並不
    包括本人之代理人或使用人（受僱人），而被告乙○○既係
    被告國泰公司之受僱人，原告依民法第92條第1 項本文規定
    撤銷系爭保險契約質借之意思表示，應屬於法有據。又原告
    係因發生下述(三)之事，於94年4 月28日向被告國泰公司竹南
    展業部查詢時，始知系爭保險契約已經質借之事，爰以起訴
    狀繕本之送達作為撤銷意思表示之通知，故原告與被告國泰
    公司間上述之借貸關係已經撤銷而不存在。
  (三)另被告乙○○於收費期間探知原告有竹南郵局定額存款，乃
    向原告佯稱被告國泰公司有辦理存款業務，且利息較高，可
    將錢存入被告國泰公司，並於94年1 月13日會同原告至竹南
    郵局將金額為1,000,000 元之定存單解約，並將1,000,000
    元直接匯出至他人帳戶，同時趁此時機矇騙原告另行在1 紙
    郵局取款條上蓋章，被告乙○○嗣於94年1 月20日利用原告
    上開所蓋章之取款條併同原告之存摺簿，私自領取原告於郵
    局活期存款中之200,000 元，事後再將其私自製作之簡易定
    存單2 紙交給原告。嗣經原告與家人討論，查覺簡易定存單
    有異，乃於94年4 月28日向被告國泰公司竹南展業部查詢，
    得知該2 紙簡易定存單並非被告國泰公司所出具，原告始知
    受騙，共計損失1,200,000 元。經原告與其女兒郭麗花等人
    向被告乙○○要求解釋，被告乙○○坦承全部事實，並簽下
    證明書1 紙為憑，被告乙○○詐騙年老、識字不多之原告，
    已屬民法第184 條之侵權行為，原告自得請求損害賠償。
  (四)又受僱人因執行職務，不法侵害他人之權利者，由僱用人與
    行為人連帶負損害賠償責任，民法第188 條第1 項前段定有
    明文。其所謂受僱人執行職務，不法侵害他人權利之行為，
    不僅指受僱人職務範圍內之行為而定，即與執行職務相牽連
    之行為，職務上予以機會之行為，一般人可信為職務所須或
    附隨之業務，與執行職務之時間或處所有密切關係之行為，
    皆屬執行職務之行為，一旦不法侵害他人權利者，亦應包括
    在內。本件被告乙○○為被告國泰公司之受僱人，利用執行
    職務之便，騙取原告1,200,000 元，故被告國泰公司依前開
    法條規定當負連帶賠償責任。
  (五)並聲明：(1)確認被告國泰公司對原告就附表所示之保險契約
    質借債權500,000 元不存在。(2)被告應連帶給付原告1,200,
    000 元，及自起訴狀繕本送達被告之翌日起至清償日止，按
    週年利率百分之5 計算之利息。(3)就聲明第2 項願供擔保，
    請准宣告假執行。
三、被告之抗辯：
  (一)被告乙○○部分：
    對原告之主張及請求均不爭執。就系爭保險契約質借500,00
    0 元部分，其當初跟原告說明是要去被告國泰公司竹南營業
    處辦理系爭保險契約之繳費證明，在櫃台辦理時，其跟櫃台
    人員說要辦理系爭保險契約質借，櫃台人員雖有向原告確認
    ，但原告可能因年紀大有重聽聽不清楚而回答是，並以為是
    在辦理繳費證明而在保單借款借據及給付收據上簽名，在交
    付借款時，原告坐在與櫃台相距約3 、4 公尺之椅子上，櫃
    台人員將借款以紙袋包裝交予其，原告雖有看到但不知袋內
    之物為何，可能以為其在辦理其他業務，故原告並未取得借
    款。而就詐騙1,200,000 元部分，其原擬向原告借錢，但恐
    原告拒絕，遂向原告稱國泰公司有辦理定期存款業務，利息
    較高，並與原告一同至竹南郵局辦理1,000,000 元定存解約
    ，其則將該1,000,000 元匯入他人帳戶，而在辦理定存解約
    時，其讓原告多蓋1 紙取款條，其後再自原告活期存款帳戶
    中領得200,000 元，嗣交還存摺時，其並將自行製作之2 紙
    簡易定存單交予原告收執。
  (二)被告國泰公司部分：
  1.原告就本件保單借款借據及給付收據上之簽名為其所親簽已
    不爭執，而系爭保險契約之設質借款係原告親自至被告國泰
    公司竹南營業處辦理，而依被告國泰公司之櫃台辦理程序，
    係經由櫃台經辦人員詢問借款人確認辦理事項及借款金額後
    ，始輸入電腦並列印借據交由借款人填寫並簽名，嗣後尚須
    交由覆核人員核對無誤後，經辦人員始將所借款項交付借款
    人點收及簽立收據並將批註借款記錄之保單返還，是當認原
    告與被告國泰公司就系爭保險契約之設質借款關係存在。
  2.原告與被告乙○○間當初是否要辦繳費證明，因被告國泰公
    司係第3 人，無從得知，不表示意見。惟按因被詐欺或被脅
    迫，而為意思表示者，表意人得撤銷其意思表示。但詐欺係
    由第三人所為者，以相對人明知其事實或可得而知者為限，
    始得撤銷之，民法第92條第1 項定有明文，縱認原告受被告
    乙○○詐欺而欲撤銷其意思表示，原告亦應就被告國泰公司
    明知或可得而知原告受被告乙○○詐欺之事實負舉證責任。
  3.按民法第188 條第1 項僱用人應為不法侵害行為之受僱人負
    連帶損害賠償責任之規定，以受僱人因執行職務所為之行為
    為要件。又所謂執行職務，雖不以指示執行職務為限，但至
    少在外觀上，該受僱人之行為，依一般情形觀之，得認為係
    執行職務，始屬相當。按被告國泰公司為人身保險業，依法
    僅能經營保險業務，並未經營任何存款業務，此為眾所週知
    ，被告乙○○以私自偽造之簡易定存單詐騙原告存款之行為
    ，在外觀上依一般情形觀之，亦難認係執行被告國泰公司之
    職務，核與民法第188 條第1 項之要件不合，故被告國泰公
    司就此毋庸負連帶賠償責任。
  4.況原告於郵局存過定存亦投保被告國泰公司之保險，顯非無
    經驗之人，雖謂要將錢轉存於被告國泰公司獲取較高之利息
    ，但並未辦理任何與定期存款相關之手續或填寫任何書類或
    作利率之約定選擇，且事後亦未就被告乙○○所交付之粗陋
    簡易定存單予以判斷分辨，致損害發生並擴大，實屬與有過
    失，故縱認被告國泰公司應負連帶賠償責任，依民法第217
    條過失相抵之規定，其賠償金額亦應減輕或免除之。
  5.並聲明：(1)駁回原告之訴。(2)如受不利之判決，願供擔保請
    准宣告免為假執行。
四、兩造不爭執之事實：
  (一)被告乙○○於91年2 月至94年2 、3 月間受僱於被告國泰公
    司擔任收費員（即保險業務員），負責保險業務之招攬及服
    務。
  (二)於93年5 月18日，被告乙○○與原告有至被告國泰公司竹南
    營業處辦理事宜。
  (三)於保單借款借據及給付收據上「丁○○」之簽名為原告所親
    簽。
  (四)被告乙○○向原告佯稱被告國泰公司有辦理存款業務，且利
    息較高，並於94年1 月13日會同原告至竹南郵局將金額為1,
    000,000 元之定存單解約，並將1,000,000 元匯出至他人帳
    戶，同時趁機矇騙原告另行在1 紙郵局取款條上蓋章，而於
    94年1 月20日被告乙○○利用上開取款條，私自領取原告郵
    局活期存款中之200,000 元，事後並將其私自製作之簡易定
    存單2 紙交給原告。
五、經本院協同兩造整理並簡化本件之爭點為：(1)原告與被告國
    泰公司於93年5 月18日是否就系爭保險契約設質並成立500,
    000 元借款契約？如是，原告得否撤銷？(2)被告國泰公司就
    被告乙○○於94年1 月間詐欺原告1,200,000 元一事，是否
    應與被告乙○○負連帶賠償責任？如是，被告國泰公司可否
    主張原告與有過失而減、免責任？茲析述如下：
  (一)按當事人因其外部行為而有所表示，相對人僅能就其客觀上
    之表示行為予以信賴，表意人於為此表示時，是否具有表示
    意識，實難查驗，故相對人就其表示行為予以信賴，應予保
    護，以維護交易安全。本件保單借款借據、給付收據上分別
    載有「本人茲以保險單第0000000000號之總保單價值準備金
    為質向貴公司借到新臺幣伍拾萬元整…」、「實支：新臺幣
    伍拾萬圓整」之字句（見卷第25、26頁），且經原告分別於
    借款人、受款人欄位上親自簽名，依上說明，已足使被告國
    泰公司信賴原告確有以系爭保險契約質借500,000 元之意思
    ，且已收受該筆500,000 元之借款，是原告主張：原告並無
    向被告國泰公司辦理借款之意思，且未點收借款現金，故雙
    方並無借貸關係等語，尚非可採，原告與被告國泰公司於93
    年5 月18日確已成立500,000 元借款契約乙節，當可認定。
  (二)原告另主張：縱認其與被告國泰公司成立上開借款契約，係
    因受被告乙○○詐欺而為等語。經查：被告乙○○本與原告
    說明是要去被告國泰公司竹南營業處辦理系爭保險契約之繳
    費證明，在櫃台辦理時，被告乙○○跟櫃台人員說要辦理系
    爭保險契約質借，櫃台人員雖有向原告確認，但原告可能因
    年紀大有重聽聽不清楚而回答是，又因被告乙○○告知係在
    辦理繳費證明，原告乃在保單借款借據及給付收據上簽名，
    交付借款時，原告坐在與櫃台相距約3 、4 公尺之椅子上，
    櫃台人員將借款以紙袋包裝交予被告乙○○，原告雖有看到
    但不知袋內之物為何，以為被告乙○○在辦理其他業務，原
    告並未取得借款等情，業據被告乙○○於本院審理時陳述綦
    詳（見卷第146 、147 頁），衡諸原告係17年1 月12日出生
    ，於本件發生之時93年5 月18日年已76歲，原告因有重聽致
    有上開受騙情形尚與常情無違，是原告就此主張，應堪採信
    。
  (三)按因被詐欺或被脅迫而為意思表示者，表意人得撤銷其意思
    表示。但詐欺係由第三人所為者，以相對人明知其事實或可
    得而知者為限，始得撤銷之，民法第92條第1 項定有明文，
    又前開條文但書所謂「第三人」，應作限縮解釋，認為相對
    人之代理人、使用人均不包括在內，此從類推適用民法第22
    4 條規定，關於契約之締結相對人就其代理人或使用人之詐
    欺行為負同一責任，亦可推知。本件被告乙○○於93年間為
    被告國泰公司擔任收費員（即保險業務員），可認係被告國
    泰公司之使用人，因傳遞與事實不符之資訊（在辦理系爭保
    險契約之繳費證明）而使原告產生錯誤認知，原告與被告國
    泰公司因而成立借款契約，自屬詐欺行為，被告國泰公司雖
    辯稱：被告乙○○為民法第92條第1 項但書之第三人，原告
    應就被告國泰公司明知或可得而知原告受被告乙○○詐欺之
    事實負舉證責任等語，惟徵諸前開說明，自非可採，從而原
    告於94年4 月28日發現詐欺後之1 年內，以起訴狀繕本之送
    達作為撤銷上開借款契約之意思表示通知，應認上開借款契
    約業經撤銷而不存在。
  (四)另按因故意或過失不法侵害他人之權利者，負損害賠償責任
    ，民法第184 條第1 項前段規定甚明。本件被告乙○○向原
    告佯稱被告國泰公司有辦理存款業務，且利息較高，使原告
    產生錯誤認知，辦理定存解約及在取款條上蓋章，被告乙○
    ○並因而先後於94年1 月13日、94年1 月20日，分別取得原
    告1,000,000 元之定期存款及200,000 元之活期存款，致原
    告受有1,200,000 元之損害，可認被告乙○○已構成詐欺行
    為，自應依民法第184 條第1 項前段負損害賠償責任。
  (五)復按受僱人因執行職務，不法侵害他人之權利者，由僱用人
    與行為人連帶負損害賠償責任。但選任受僱人及監督其職務
    之執行已盡相當之注意或縱加以相當之注意而仍不免發生損
    害者，僱用人不負賠償責任，民法第188 條第1 項規定明確
    。又民法第188 條所定僱用人之連帶賠償責任，以受僱人因
    執行職務不法侵害他人之權利，始有其適用。倘係受僱人個
    人之犯罪行為而與執行職務無關，即與該條規定之要件不合
    ，殊無因受僱人濫用職務或利用職務上之機會及與執行職務
    之時間或處所有密切關係之行為，其外觀在客觀上認與執行
    職務有關，不法侵害他人之權利，遽認僱用人應與該受僱人
    負連帶賠償責任（最高法院89年台上字第2539號判決參照）
    。被告國泰公司為人壽保險公司，依保險法相關規定本不能
    從事收受存款之業務，是被告乙○○向原告佯稱被告國泰公
    司有辦理存款業務，且利息較高等語，並與原告一同至竹南
    郵局將原告之定存單解約，並趁機矇騙原告另行在1 紙郵局
    取款條上蓋章，取得原告共計1,200,000 元之存款，在客觀
    上實難認與執行職務相關，而應為被告乙○○個人之詐騙行
    為，是原告主張：被告國泰公司應依民法第188 條第1 項規
    定與被告乙○○負連帶賠償責任等語，依上說明，尚難憑採
    。又被告國泰公司既毋庸負連帶賠償責任，爭點(2)中被告國
    泰公司可否主張原告與有過失而減、免責任乙節，即無探究
    之必要，附此敘明。
六、綜上，原告與被告國泰公司於93年5 月18日就系爭保險契約
    設質並成立之500,000 元借款契約，業經原告撤銷而不存在
    ，又被告乙○○詐得原告1,200,000 元之存款，應屬被告乙
    ○○個人之詐騙行為，在客觀上難認與執行職務相關，被告
    國泰公司就此不須與被告乙○○負連帶賠償責任。從而，原
    告訴請確認被告國泰公司對原告就附表所示之保險契約質借
    債權500,000 元不存在，另本於侵權行為之法律關係，請求
    被告乙○○給付1,200,000 元，及自起訴狀繕本送達翌日即
    94年7 月14日起至清償日止，按週年利率百分之5 計算之法
    定遲延利息，為有理由，應予准許，至其訴請被告國泰公司
    應與被告乙○○就上開1,200,000 元負連帶賠償責任部分，
    則屬無據，自應駁回。
七、原告陳明就本判決第2 項願供擔保請准宣告假執行，關於其
    勝訴部分，核無不合，爰酌定相當之擔保金額，予以准許。
    至原告敗訴部分，其假執行之聲請失所附麗，應予駁回。
八、本件事證已臻明確，兩造其餘攻擊防禦方法，業經審酌，核
    與本件判決結果無影響，爰不逐一論述，併此敘明。
九、據上論結，本件原告之訴一部為有理由，一部為無理由，依
    民事訴訟法第79條、第85條第1 項但書、第390 條第2 項，
    判決如主文。
中    華    民    國    95    年    6     月    27    日
                  民事庭法  官  張 文 毓
以上正本係照原本作成。
如不服本判決，應於送達後20日內向本院提出上訴狀（須附繕本
）。
                        書記官  黎 東 成
中    華    民    國    95    年    6     月    27    日
附表：
┌──────┬──────┬─────┬───────────┬─────────┬─────┐
│保   險   人│ 要  保  人 │被 保 險人│ 保    險    期    間 │保   險   金   額 │保單號碼  │
├──────┼──────┼─────┼───────────┼─────────┼─────┤
│丙○○○保險│ 原      告 │林仲銘（原│ 自民國91年12月13日起 │ 新臺幣650,000 元 │0000000000│
│股份有限公司│            │告之外孫）│ 至民國97年12月12日止 │                  │          │
└──────┴──────┴─────┴───────────┴─────────┴─────┘


司法院資訊處製作；財團法人民間司法改革基金會備份。
